臺灣雲林地方法院交通事件裁定　　　　100年度交聲字第150號
原處分機關　交通部公路總局嘉義區監理所雲林監理站
異　議　人
即受處分人　蔡文武
上列異議人即受處分人因違反道路交通管理處罰條例案件，對於
交通部公路總局嘉義區監理所雲林監理站民國100 年10月26日所
為之裁決處分（原處分案號：雲監裁字第裁72-KAD128493號），
聲明異議，本院裁定如下：
    主  文
原處分撤銷。
蔡文武汽車駕駛人，駕駛汽車經測試檢定酒精濃度超過規定標準
，因而肇事致人受傷，處吊扣普通小型車駕駛執照貳年，並應參
加道路交通安全講習。
    理  由
壹、原處分意旨略以：異議人即受處分人（下稱異議人）蔡文武
    於民國100 年7 月10日上午8 時30分許，酒後駕駛車牌號碼
    8171-JB 號自用小客車，行經雲林縣四湖鄉○○村○○道路
    時，與案外人蔡偏所騎乘之車牌號碼ZBL-432 號輕型機車發
    生擦撞，致蔡偏受傷，經員警對其進行酒精濃度測試，測得
    其呼氣酒精濃度達每公升0.28毫克，超過標準值0.25毫克，
    因而製單舉發，嗣交通部公路總局嘉義區監理所雲林監理站
    （下稱原處分機關）以其違規事實明確，依道路交通管理處
    罰條例第35條第1 項第1 款、第24條第1 項第2 款（原處分
    漏載項、款）之規定，裁處異議人吊扣駕駛執照2 年，並應
    參加道路交通安全講習。
貳、聲明異議意旨略以：異議人雖於上開時、地，因有酒後駕駛
    自用小客車肇事之情形，已由法院判處拘役40日，並易科罰
    金新臺幣（下同）40,000元，然原處分機關因上開違規行為
    要吊扣異議人之大貨車駕照，此舉將影響其全家生計，爰依
    法聲明異議，請求撤銷原處分等語。
參、按94年2 月5 日公布施行之行政罰法第26條規定：「一行為
    同時觸犯刑事法律及違反行政法上義務規定者，依刑事法律
    處罰之。但其行為應處以其他種類行政罰或得沒入之物而未
    經法院宣告沒收者，亦得裁處之。前項行為如經不起訴處分
    或為無罪、免訴、不受理、不付審理之裁判確定者，得依違
    反行政法上義務規定裁處之」，明揭同一行為不受行政及刑
    事之雙重處罰即一事不二罰之原則。次按汽車駕駛人飲用酒
    類或其他類似物後其吐氣所含酒精濃度超過每公升0.25毫克
    或血液中酒精濃度超過0.05 %以上，不得駕車；又汽車駕駛
    人，駕駛汽車經測試檢定有酒精濃度超過規定標準之情形者
    ，處15,000元以上60,000元以下罰鍰，並當場移置保管該汽
    車及吊扣其駕駛執照1 年，因而肇事致人受傷者，並吊扣其
    駕駛執照2 年，及應接受道路交通安全講習，道路交通安全
    規則第114 條第2 款、道路交通管理處罰條例第35條第1 項
    第1 款、第24條第1 項第2 款分別定有明文。前揭道路交通
    管理處罰條例第35條第1 項第1 款規定之處罰內容，係針對
    行為人違反行政法上義務規定之行政罰，且該條例關於一行
    為同時觸犯刑事法律及違反行政法上義務規定者，並無特別
    規定，倘汽車駕駛人以單一酒後駕駛汽車行為，經測試酒精
    濃度超過規定標準，而同時涉有刑法第185 條之3 公共危險
    罪嫌時，道路交通管理處罰機關除有行政罰法第26條第1 項
    但書得處以其他種類行政罰者之情形，而得裁處其他種類行
    政罰外，關於罰鍰部分，應依行政罰法第26條及道路交通管
    理處罰條例第10條規定移送地方法院檢察署處理。且該酒後
    駕駛汽車之行為，除移送後有行政罰法第26條第2 項所定經
    「不起訴處分」或為「無罪」、「免訴」、「不受理」、「
    不付審理」之裁判確定等情形，得再依違反行政法上義務規
    定裁處之外，不得逕依道路交通管理處罰條例第35條第1 項
    第1 款規定裁處行為人罰鍰之行政罰，以符行政罰法第26條
    一事不二罰之規定。至於罰鍰以外之其他種類行政罰，例如
    吊扣駕駛執照及參加道路安全講習等處分，因兼具維護公共
    秩序之作用，為達行政目的，依行政罰法第26條第1 項但書
    之規定，行政機關自仍得予裁處。
肆、經查：
  (一)異議人因上開交通違規事件，為警製單舉發，同時亦涉犯刑
    法第185 條之3 之服用酒類不能安全駕駛動力交通工具罪嫌
    ，業經臺灣雲林地方法院檢察署檢察官於100 年7 月12日以
    100 年度速偵字第138 號聲請簡易判決處刑書聲請簡易判決
    處刑，並經本院於100 年7 月21日以100 年度港交簡字第56
    號判決判處拘役40日確定，甫於100 年10月26日徒刑易科罰
    金執行完畢，有上開聲請簡易判決處刑書、刑事簡易判決及
    、繳納罰金40,000元收據、臺灣高等法院全國前案簡列表各
    1 份附卷足憑，亦為異議人所不爭，上開事實，應堪認定。
  (二)原處分吊扣駕駛執照部分：
    1.觀諸原處分機關出具之裁決書「處罰主文」欄，並未填註
      應受吊扣之駕駛執照種類，核與違反道路交通管理事件統
      一裁罰基準及處理細則第43條第2 項第3 款規定不符，然
      本件異議人領有職業大貨車駕駛執照，此有異議人之汽車
      駕照基本資料1 紙在卷可稽，異議人無普通小型車駕駛執
      照之實體物可供吊扣，目前監理實務上運作方式，係吊扣
      異議人各級駕駛執照。
    2.惟按：道路交通管理處罰條例第68條規定於94年12月14日
      修正公布，並自95年3 月1 日施行。修正前之道路交通管
      理處罰條例第68條原規定：「汽車駕駛人，因違反本條例
      及道路交通安全規則之規定，受吊扣或吊銷駕駛執照處分
      時，吊扣或吊銷其持有各級車類之駕駛執照」，其立法意
      旨在於違規行為對道路交通秩序之維持及道路交通安全已
      生較大之影響，故規定吊扣或吊銷其持有各級車類之駕駛
      執照，以限制其繼續駕車行駛道路之權利，其係屬駕駛行
      為之限制，並不因所持駕駛執照種類不同而有所差異。惟
      因考量原條文將違法或違規駕駛人所持有各級車類之駕駛
      執照一併吊銷或吊扣，失之過酷，對於人民工作與生活影
      響過鉅，有違比例原則，經與交通部協商後，乃將其中「
      受吊扣處分者，吊扣其持有各級車類之駕駛執照」部分之
      規定刪除，則修正後道路交通管理處罰條例第68條之規定
      ，既已刪除「吊扣」等字，而僅餘「吊銷」等字，依「明
      示其一，排除其他」之法理，該條應係明示排除「吊扣駕
      駛執照處分時，吊扣其持有各級車類之駕駛執照」之規定
      ，而僅餘「吊銷駕駛執照處分時，始吊銷其持有各級車類
      之駕駛執照」之規定，而限縮修正前條文之適用範圍。循
      此以觀，駕駛人違反道路交通管理處罰條例第35條第1 項
      第1 款之規定而受吊扣駕駛執照處分時，依修正後同法第
      68條規定並參照其修正意旨，應僅得吊扣違規或違法當時
      駕駛車類之駕駛執照，否則將造成同一違規或違法行為，
      因受處分人持有駕駛執照種類之不同，而異其處分之結果
      。況酒醉駕車行為係製造法所不容許之風險，以風險製造
      之立場觀之，並不因駕駛車輛種類之不同，而有所差別，
      但從風險實現之觀點而言，酒醉駕駛車類之不同，其對於
      交通安全衍生之實害結果也有所差異，如駕駛人駕駛低一
      級之車類違反本條例之規定時，不論其所造成之實害結果
      ，而一律吊扣駕駛人所持有之各類駕照，亦有違相同事件
      相同處理，不同事件不同處理之平等原則（臺灣高等法院
      暨所屬法院97年法律座談會刑事類提案第40號討論暨審查
      意見參照）。準此，參諸上開道路交通管理處罰條例第68
      條之修正過程與修正理由，行為人有道路交通管理處罰條
      例第35條第1 項第1 款所規定之違規行為，須吊扣駕駛執
      照時，應僅能吊扣行為人違法或違規當時駕駛車輛所憑之
      駕駛執照，不得再吊扣行為人所持有、與駕駛違規車輛無
      關之其他各級車類駕駛執照至明。
    3.次按道路交通管理處罰條例第68條於99年5 月5 日再次修
      正，並於99年9 月1 日施行。修正後增訂同條例第68條第
      2 項規定：「領有汽車駕駛執照之汽車駕駛人，除駕駛聯
      結車、大客車、大貨車外之非其駕駛執照種類之車輛，違
      反本條例及道路交通安全規則之規定，應受吊扣駕駛執照
      情形時，無因而肇事致人受傷或重傷者，記違規點數5 點
      。但1 年內違規點數共達6 點以上或再次應受吊扣駕駛執
      照情形者，併依原違反本條例應受吊扣駕駛執照處分規定
      ，吊扣其駕駛執照」。修正理由為：「鑑於本條例前已修
      正刪除受吊扣駕駛執照處分，吊扣各級駕駛執照之規定，
      為利明確汽車駕駛人駕駛非其駕駛執照種類之車輛，違反
      應受吊扣駕駛執照之處分處理，並在兼顧本條例立法意旨
      下，增訂第2 項即得緩予吊扣而採記違規點數及駕駛人仍
      無改正仍再犯違規之應併原吊扣處罰之規定」，上揭修正
      理由重申「刪除吊扣各級駕駛執照之規定」，益徵立法意
      旨就行為人駕駛非其駕駛執照種類之車輛，違反應受吊扣
      駕駛執照之處分時，不得吊扣行為人所持有之非屬違規時
      駕駛車輛種類之駕駛執照。惟上揭增訂條文係就「汽車駕
      駛人駕駛非其駕駛執照種類之車輛，違規應受吊扣駕駛執
      照之處分，而無因而肇事致人受傷或重傷之情形」，改採
      對行為人較有利之「緩予吊扣駕駛執照，而採記違規點數
      」之處分。本件異議人因酒後駕駛肇事，致案外人蔡偏受
      傷一節，業如前述，可徵異議人之違規情節係「酒後駕車
      因而肇事致人受傷」，並非上揭修正後道路交通管理處罰
      條例第68條第2 項增訂條文所稱之「無因而肇事致人受傷
      」之情形，自無適用道路交通管理處罰條例第68條第2 項
      規定予以裁處之餘地，併予敘明。
    4.本件異議人上開駕駛自用小客車因而肇事致人受傷，經測
      試其酒精濃度超過法定標準之違規行為，既係駕駛自用小
      客車違反道路交通管理處罰條例第35條第1 項第1 款之規
      定，其應受之處分乃吊扣普通小型車駕駛執照2 年。原處
      分機關逕行吊扣異議人之各級駕駛執照，此舉顯已逾越上
      開道路交通管理處罰條例第68條第1 項之規範意涵，則原
      處分此部分於法即有未合。至公路機關因汽車駕駛人取得
      高一級車類之駕駛資格者，應換發駕駛執照，並准其駕駛
      較低級車類之車輛，即已領有職業大貨車駕駛執照者，得
      駕駛小型車、輕型機器腳踏車，實務上僅逐級核給汽車駕
      駛執照1 張，致持有職業大貨車駕駛執照者，因已無持有
      小型車駕駛執照，致駕駛自用小型車違規而須吊扣普通小
      型車駕駛執照者，產生執行上無駕駛執照可供吊扣之困難
      ，惟行政機關本應因應法令之變更而精進其行政執行成效
      ，例如依道路交通管理事件統一裁罰基準及處理細則第72
      條採行逕行登錄電腦註記吊扣小型車駕駛執照之方式，即
      可達防止異議人於吊扣期間再行駕駛小型車之目的，斷不
      得因執行技術層面之困難，而置修正理由於不顧，甚且逾
      越立法授權，再予指明。
  (三)惟原處分既有上開不當之瑕疵，且異議人酒後駕車之違規行
    為單一，而吊扣駕駛執照及施以道路交通安全講習等處罰效
    果與違規行為之存否俱無從分離，自應由本院將原處分全部
    予以撤銷，並依道路交通管理處罰條例第35條第1 項第1 款
    、第24條第1 項第2 款之規定，自為裁定如主文第2 項所示
    ，以資適法。
據上論斷，應依道路交通事件處理辦法第19條前段，裁定如主文
。
中    華    民    國   100    年    12    月     1    日
                     交通法庭   法  官  張淵森
上列為正本係照原本作成。
如對本裁定抗告，須於裁定送達後5 日內向本庭（雲林縣斗六市
○○路41號）提出抗告狀。
中    華    民    國   100    年    12    月     1    日
                                書記官  林玉玲